ACORDAO-COMPLETO-2464729

ACÓRDÃO 8712/2021 ATA 20/2021 - PRIMEIRA CÂMARA

VISTOS, relatados e discutidos estes autos de Reformas, os Ministros do Tribunal de Contas da União, reunidos em Sessão da 1ª Câmara, ante as razões expostas pelo Relator, e com fundamento nos arts. 1º, inciso V, e 39, inciso II, ambos da Lei 8.443, de 16 de julho de 1992, c/c o art. 259, inciso II, do Regimento Interno desta Corte de Contas, ACORDAM em:
9.1. considerar legais os atos constantes das peças 6 e 7, relativos às reformas de Raphael de Oliveira Aleixo e José Ribamar Soares Oliveira, autorizando-lhes os correspondentes registros, nos termos do art. 260, § 1º, do Regimento Interno desta Corte de Contas;
9.2. considerar ilegais os atos constantes das peças 4 e 5, relativos às reformas de Gilcemar de Almeida e Sérgio Luís Assunção da Silva, negando-lhes os correspondentes registros, nos termos do art. 260, § 1º, do Regimento Interno desta Corte de Contas;
9.3. dispensar o ressarcimento das importâncias recebidas indevidamente de boa-fé, com fulcro na Súmula 106, desta e. Corte de Contas
9.4. determinar ao Comando da Marinha que:
9.4.1. comunique aos interessados, no prazo de 15 (quinze) dias, com fundamento nos arts. 71, inciso IX, da Constituição Federal, e 262 do Regimento Interno desta Corte de Contas, contados a partir da ciência da presente deliberação, o inteiro teor deste Acórdão, e, após, faça cessar os pagamentos decorrentes dos atos ora impugnados, sob pena de responsabilidade solidária da autoridade administrativa omissa;
9.4.2. cadastre novos atos, livres das irregularidades apontadas, submetendo-os ao TCU no prazo de 30 (trinta) dias, nos termos dos arts. 262, § 2º, do Regimento Interno do TCU,  e 19, § 3º, da Instrução Normativa - TCU 78/2018; 
9.4.3. alerte os Srs. Gilcemar de Almeida e Sérgio Luís Assunção da Silva no sentido de que o efeito suspensivo proveniente da interposição de eventuais recursos, caso não providos, não os exime da devolução dos valores indevidamente percebidos após a notificação;  
9.4.4. envie a esta Corte de Contas, no prazo de 30 (trinta) dias, por cópia, comprovantes de que os interessados tiveram ciência desta deliberação;
9.5. dar ciência desta deliberação Comando da Marinha;
9.6. determinar à Sefip que:
9.6.1. acompanhe o cumprimento das determinações elencadas nos itens 9.4.1 a 9.4.4 deste Acórdão; e
9.6.2. arquive os autos.

Pessoal: Atos de Reforma da unidade emissora MINISTÉRIO DA DEFESA-COMANDO DA MARINHA, enviados ao TCU pela unidade de controle interno Centro de Controle Interno da Marinha para fins de análise e julgamento.

Primeira Câmara

Comando da Marinha.

3. Interessados: Gilcemar de Almeida (CPF XXX.208.387-XX); José Ribamar Soares Oliveira          (CPF XXX.263.743-XX); Raphael de Oliveira Aleixo (CPF XXX.094.267-XX); Sérgio Luís Assunção da Silva (CPF XXX.706.100-XX).

13.1. Ministros presentes: Walton Alencar Rodrigues (Presidente), Benjamin Zymler, Vital do Rêgo e Jorge Oliveira.
13.2. Ministro-Substituto presente: Augusto Sherman Cavalcanti (Relator).

AUGUSTO SHERMAN

Cuidam os presentes autos de Reformas concedidas pelo Comando da Marinha, conforme os termos constantes das peças 4/7, cujos atos foram encaminhados ao Tribunal por intermédio do Sistema e-Pessoal, na sistemática definida na IN 78/2018. 
2.	A unidade técnica, ao analisar os fundamentos legais da concessão e as informações prestadas pelo órgão do controle interno, lavrou a instrução vista à peça 9, adiante parcialmente transcrita, com eventuais ajustes de forma:
" (...) 
7.	As verificações detectadas nos atos encontram-se discriminadas na aba de pendências de cada ato no sistema e-Pessoal, bem como nos espelhos dos atos contemplados por esta instrução.
8.	No ato nº 5217/2017, o militar foi transferido para reserva remunerada com proventos proporcionais com base no soldo do 2º Tenente para exercer cargo ou emprego público permanentes estranhos à sua carreira, cujas funções sejam de magistério, inciso XIV e §2º do art. 98 da lei 6880/80, por meio de decisão judicial de 08 de abril de 1996 (portaria Anexa ao ato E-pessoal) e processo judicial já findo, peça 03. Posteriormente, o militar foi reformado por limite de idade no ato em estudo. Entretanto, verificou-se no ato a proporcionalidade de 21/30, ou seja, o militar passou para a reserva com proventos proporcionais, e no ato consta o pagamento integral dos valores dos proventos. Dessa forma, entende-se o ato em questão dever receber a chancela pela ilegalidade.
9.	No ato nº 8315/2017, o Sr. SERGIO LUIS ASSUNCAO DA SILVA foi reformado ex officio por punição com proventos proporcionais à graduação de 3º Sargento, conforme julgamento de Conselho de Disciplina (decisão anexa ao ato do E-Pessoal) . Verifica-se, entretanto, que o tempo de serviço do militar foi de 25 anos, 8 meses e 28 dias e a proporcionalidade no ato está em 28/30 quando deveria ser de 26/30, assim, entende-se que o ato em questão deve ser apreciado pela ilegalidade por erro na proporção dos proventos.
10.	No ato nº 7618/2017, o Sr. RAPHAEL DE OLIVEIRA ALEIXO foi reformado na ativa por incapacidade, sendo importante informar que tal reforma não caracteriza afronta ao acordão 2225/19-TCU, por conseguinte, o aludido ato pode receber a chancela pela legalidade.
11.	No ato nº 21998/2017, o interessado foi reformado com proventos proporcionais com base no soldo da graduação de 1º Sargento, não sendo constatada qualquer irregularidade no presente ato, podendo este ser apreciado pela legalidade.
Exame das Constatações
12.	Em consulta realizada em sistemas externos disponibilizados ao TCU, podemos verificar que os beneficiários constantes dos autos, não acumulam a reforma com um outro cargo ou benefício, exceto o Sr. GILCEMAR DE ALMEIDA, mas este encontra-se amparado pelo artigo 98, inciso XIV da lei 6.880/80. 
CONCLUSÃO
13.             A abrangência e a profundidade das verificações levadas a efeito fundamentam convicção de legalidade dos atos, exceto para os atos nº 8315/2017 e nº 5217/2017, que devem ser considerados ilegais. Assim, cabe proposta no sentido de que sejam considerados legais, promovendo-lhes os registros, exceção para o ato nº 8315/2017 e nº 5217/2017 que devem ser considerados ilegais e terem os registros negados. 
PROPOSTA DE ENCAMINHAMENTO
14.	Ante o exposto, com fundamento nos arts. 71, inciso III, da Constituição Federal, 1º, inciso V, e 39, incisos I e II, da Lei 8.443/1992 e 260, § 1º e 5º, do Regimento Interno do Tribunal de Contas da União, bem como art. 7º, § 4º da IN 78/2018, propõe-se considerar legal e conceder os registros dos atos no presente processo, exceto para os atos nº 8315/2017 e nº 5217/2017, que devem ser considerados ilegais  por erro na proporcionalidade dos proventos, cabendo ao Comando da Marinha do Brasil corrigir o erro e cadastrar novos atos para análise desta Corte."
3.	O Ministério Público, neste ato representado pelo Procurador Marinus Eduardo De Vries Marsico, mediante sucinto parecer espelhado à peça 11, concertou em uníssono com a proposta alvitrada pela Sefip.
É o Relatório.

não há.

Procurador Marinus Eduardo De Vries Marsico.

PESSOAL. REFORMA. LEGALIDADE E REGISTRO DE DOIS ATOS. MILITAR REFORMADO COM PROVENTOS PROPORCIONAIS, CALCULADOS COM BASE NO VALOR INTEGRAL DO SOLDO. FALHA NA PROPORÇÃO DOS PROVENTOS DE OUTRO MILITAR. ILEGALIDADE E NEGATIVA DE REGISTRO DE DOIS ATOS. DETERMINAÇÕES. CIÊNCIA.

REFORMA (REFO)

Secretaria de Fiscalização de Integridade de Atos e Pagamentos de Pessoal e de Benefícios Sociais (Sefip).

Versam os presentes autos acerca de Reformas deferidas pelo Comando da Marinha. 	
Quanto ao mérito, de plano acolho os pareceres convergentes que concluíram pela legalidade das reformas de Raphael de Oliveira Aleixo e José Ribamar Soares Oliveira (peças 6/7) , bem como pela ilegalidade dos demais atos constantes do processo. 
No que se refere a Gilcemar de Almeida (peça 4) , verificou-se que o militar foi reformado com proventos proporcionais (21/30) , entretanto, calculados com base no valor integral do soldo (peça 4, p. 2) , o que conduz à ilegalidade da concessão.
Em relação a Sérgio Luís Assunção da Silva (peça 5) , reformado ex officio por punição com proventos proporcionais, constatou-se que o tempo de serviço do militar foi de 25 anos, 8 meses e 28 dias, todavia, a proporcionalidade registrada no ato foi de 28/30, em vez de 26/30, o que torna a concessão ilegal.
Consigno, ainda, que os atos em análise com proposta de ilegalidade deram entrada nesta Corte de Contas em prazo inferior a cinco anos, não sendo aplicável, portanto, a nova orientação do STF consubstanciada no RE 636.553/RS. Aplica-se, por fim, o Enunciado 106 da Súmula de Jurisprudência deste Tribunal quanto ao ressarcimento das importâncias indevidamente recebidas de boa-fé, até a data do conhecimento desta deliberação.
          	 Ex positis, acolhendo a proposta alvitrada pela unidade técnica a que anuiu o representante do Ministério Público, manifesto-me por que o Tribunal aprove o acórdão que ora submeto à deliberação deste Colegiado. 
TCU, Sala das Sessões, em 15 de junho de 2021.
AUGUSTO SHERMAN CAVALCANTI 
Relator